臺灣高雄地方法院民事判決　　　　　　 100年度訴字第1106號
原　　　告　林益
被　　　告　伶琴
上列當事人間請求清償債務事件，本院於民國100年9月28日言詞
辯論終結，判決如下：
  主  文
被告應給付原告新臺幣壹佰壹拾萬玖仟元，及自民國九十九年二
月二十五日起至清償日止，按年息百分之五計算之利息。
訴訟費用由被告負擔。
本判決於原告以新台幣參拾柒萬元為被告供擔保後，得假執行。
  事實及理由
一、又按訴狀送達後，原告不得將原訴變更或追加他訴，但請求
    之基礎事實同一者，不在此限，民事訴訟法第255條第1項第
    2款定有明文。本件原告於本院100年4月26日準備程序中，
    陳述其請求權基礎為消費借貸法律關係，嗣於100年7月
    27日準備程序、100年8月3日具狀變更其請求權基礎為民法
    第749條、第879條，經核其請求之基礎事實同一，且不甚礙
    被告之防禦及訴訟之終結，揆諸上開規定，應予准許，先予
    敘明。
二、原告主張：兩造為夫妻，被告因以新臺幣（下同）3000萬元
    買受訴外人王清錦所持有高雄縣私立正義高中（下稱正義高
    中）董事股權，尚積欠王清錦債務1500萬元未清償，原告為
    擔保被告對王清錦之債務，以其名下所有坐落高雄市○○區
    ○○段一小段地號1315號及1315-1號土地及其上建物（下稱
    系爭房地）設定第三順位抵押權1800萬元予王清錦。惟系爭
    房地於86年10月21日經本院85年度執字第18062號執行程序
    拍賣（下稱系爭執行事件），王清錦曾具狀參與分配，本未
    獲償分文，嗣因原告於系爭執行事件中向稅捐機關申請就系
    爭房地應按自用住宅用地課徵土地增值稅，獲稅捐機關核准
    退稅後，其中1,109,000元即作為其代被告清償對王清錦債
    務之用，是被告應返還原告上開代償款項，惟經原告屢次催
    討，被告均相應不理，為此爰依民法第849、749、312、179
    條等規定，提起本訴等語。並聲明：(一)被告應給付原告1,
    109,000元，及自支付命令繕本送達翌日起至清償日止，按
    週年利率5％計算之利息；(二)願供擔保，請准宣告假執行。
三、被告則以：被告於正義高中之董事席位，係由訴外人李明色
    辭職補選遞補而得，被告與王清錦間並無任何債權債務關係
    ，其僅與蘇正源有債權債務關係，原告亦非被告任何債務之
    保證人，亦非利害關係人，其主張代位求償顯然有誤。原告
    以系爭房地設定抵押權予銀行，均係原告本身自由意識所為
    ，縱使系爭房地退稅款與被告有涉，亦屬兩造在夫妻關係良
    好情況下原告心甘情願之作為，怎可日後反悔無端生事，若
    原告有意見，亦應於86年即主張債權，而非於夫妻關係惡化
    10多年後，始提起訴訟，故原告請求返還上開代償款項，實
    無理由等語，資為抗辯。並聲明：原告之訴駁回。
四、兩造不爭執事項：
（一）被告對於原告所提之聲證3同意書（本院卷第9頁，下稱系
      爭同意書）上簽名之真正不爭執。
（二）原告提供系爭房地為王清錦設定第3順位抵押權，本未獲
      清償，嗣後因原告向稅捐機關申請改按自用住宅用地稅率
      核課，經獲准退稅後，王清錦方自上開退稅款中獲得1,
      109,000元。
五、本件爭點為：
    原告以系爭土地退稅款向王清錦清償1,109,000元，是否得
    請求被告返還？
六、本件得心證之理由：
（一）按為債務人設定抵押權之第三人，代為清償債務，或因抵
      押權人實行抵押權致失抵押物之所有權時，該第三人於其
      清償之限度內，承受債權人對於債務人之債權。但不得有
      害於債權人之利益，民法第849條第1項定有明文。查原告
      主張：其提供自己所有之系爭房地，為王清錦設定第三順
      位抵押權1800萬元，惟系爭房地經系爭執行事件拍賣後，
      王清錦曾聲請參與分配，本未獲償分文，惟嗣於86年11月
      24日，王清錦、蘇正源、原告曾簽立系爭同意書，約定委
      託代書向稅捐機關申請就系爭房地改按自用住宅用地稅率
      核課，王清錦、蘇正源並同意將未來得分配之退稅款一半
      交予原告，故原告申請退稅獲准6,993,735元後，再經本
      院分配結果，王清錦可分配得2,219,079元，惟王清錦依
      系爭同意書約定交付一半款項予原告，因而獲得清償數額
      為1,109,000元等情，有本院民事執行處強制執行金額計
      算書分配表、系爭同意書、本院發還民事執行案款領款收
      據等件附卷可稽，並經本院調閱系爭執行事件卷宗核閱無
      誤，上開事實，堪可認定。
（二）又被告辯稱：其與王清錦沒有任何債權債務關係，原告並
      非為其提供擔保云云。惟查：被告於84年間，曾以3000萬
      元購買正義高中董事席次並因此擔任董事一職，其就上開
      價金，已給付1500萬元，尚未給付之1500萬元價金（下稱
      系爭價金債務），曾開立3張500萬元支票交予債權人以作
      為擔保等情，業經被告於另案即本院100年度重訴字第35
      號利益償還請求權事件審理中自承在卷（見100年度重訴
      字第35號影印卷第42、60、74、104頁），而原告主張：
      其以系爭房地為王清錦設定第3順位抵押權1800萬元，乃
      為清償被告因購買上開正義高中董事席次所積欠之系爭價
      金債務一事，亦經被告於本院100年7月27日準備程序中自
      承：原告以系爭房地設定抵押權給王清錦，並將退稅款交
      給王清錦，都是因為這筆債權債務關係沒錯等語（見本院
      卷第72頁），足見被告對於其購買上開正義高中董事席次
      對象為蘇正源或王清錦雖有爭執，惟原告以系爭房地為王
      清錦設定第3順位抵押權之原因，乃為擔保系爭價金債務
      之故，係屬真實，並為兩造所不爭執。查原告主張：王清
      錦是蘇正源的外甥，蘇正源是用王清錦的名義處理本件事
      務，故上開退稅款交予王清錦，就是還給蘇正源的意思等
      語，參諸系爭同意書上債權人欄，除王清錦外，並有蘇正
      源之署名，益見原告上開主張，已非無據；復衡以蘇正源
      於本院100年度重訴字第35號事件中起訴主張：被告積欠
      伊之3000萬元價金，除償還1500萬元外，另經原告於86年
      11 月24日償還1,109,000元，尚有13,891,000元未清償等
      語（見本院卷第120-124頁、100年度重訴字第35號影印卷
      3-5頁、41、104頁），足見蘇正源亦承認王清錦受領之
      11,009,000元退稅款，有清償系爭價金債務之效力，故被
      告辯稱：原告向王清錦清償，與其無關云云，不足採信。
      綜上，堪認被告為系爭價金債務之主債務人，原告係為被
      告設定抵押權之第三人，原告因抵押權人實施抵押權之故
      致失抵押物之所有權，參諸前開法條規定，其於清償限度
      內，承受債權人對被告之債權，原告請求被告返還代償之
      1,109, 000元，即屬有據，應予准許。
（三）末按當事人主張有利於己之事實者，就其事實有舉證之責
      任，民事訴訟法第277條前段定有明文。被告另辯稱：當
      時原告在夫妻關係良好自願代其清償債務，其行為應屬贈
      與，原告豈可在夫妻關係惡化10餘年後，始提起訴訟等語
      ，惟原告否認有贈與之意思，被告自應就上開有利於己之
      事實負舉證責任。參以原告為被告清償債務金額1,109,
      000元，數額非微，且其乃為被告個人購買董事席次所積
      欠，自難謂因兩造為夫妻，而原告多年未催告追索，即遽
      認原告當時即有贈與之意思，又被告對其主張並未能提出
      任何證據以實其說，是被告上開主張，亦屬無據，要不可
      採。
七、綜上所述，原告依民法第879條規定，請求被告返還其為伊
    代償之款項，為有理由。按給付無確定期限者，債務人於債
    權人得請求給付時，經其催告而未為給付，自受催告時起，
    負遲延責任，其經債權人起訴而送達訴狀，或依督促程序送
    達支付命令，或為其他相類之行為者，與催告有同一之效力
    ，民法第229條第2項定有明文，查本件支付命令已於100年2
    月24日送達被告，有送達回證附卷可考（見本院卷第25頁）
    ，從而，原告請求被告給付1,109,000元，及自支付命令送
    達被告翌日即100年2月25日起至清償日止，按年息5％計算
    之利息，洵屬有據，應予准許。又本件原告陳明願供擔保以
    代釋明聲請宣告假執行，核無不合，爰酌定相當擔保金額准
    許之。
八、本件事證已臻明確，兩造其餘之攻擊、防禦方法，核與判決
    結果不生影響，爰毋庸一一論述，併此敘明。
九、據上論結，本件原告之訴為有理由，並依民事訴訟法第78條
    、第390 條第2 項，判決如主文。
中    華    民    國    100    年    10    月    12  日
                   民事鳳山分庭 審判長法  官 楊富強
                                      法  官 吳芝瑛
                                      法  官 張琬如
以上正本係照原本作成。
如不服本判決，應於送達後20日內，向本院提出上訴狀並表明上
訴理由，如於本判決宣示後送達前提起上訴者，應於判決送達後
10日內補提上訴理由書（須附繕本）。
中    華    民    國   100    年    10    月    12    日
                                      書記官 劉國偉